【裁判字號】    88,訴,526
【裁判日期】    890915
【裁判案由】    貪污等
【裁判全文】
臺灣新竹地方法院刑事判決                          八十八年度訴字第五二六號
    公  訴  人  臺灣新竹地方法院檢察署檢察官
    被      告  丁○○
    被      告  辛○○
    右二人共同
    選任辯護人  徐國楨律師
右列被告因貪污等案件，經檢察官提起公訴 (八十八年度偵字第四一號)，本院判決
如左︰
    主  文
丁○○、辛○○均無罪。
    理  由
一、公訴意旨略以：丁○○係國軍退除役官兵輔導委員會（以下簡稱退輔會）新竹榮
    民服務處二十一區駐區連絡員，負責榮民就醫、就養、及亡故後善後處理，為依
    據法令從事公務之人員，與榮民辛○○於民國八十七年二月間，共同處理榮民馬
    桂林喪葬事宜，明知處理榮民馬桂林喪葬事宜經治喪委員會決議費用為十一萬六
    千八百五十五元，丁○○、辛○○二人竟共同利用職務上之機會，意圖為自己不
    法所有，於八十七年二月十日上午向辦理馬桂林喪葬儀式之康寧殯葬公司負責人
    丙○○訛稱，馬桂林喪葬事宜可報價新台幣二十萬元，其中十五萬元為康寧殯葬
    公司處理喪葬費用，另五萬元要求作為渠二人之回扣，同年三月三日上午丁○○
    與辛○○至位於新竹市○○路康寧殯葬公司向丙○○詐領索取新台幣（下同）五
    萬元，丙○○當時將隨身所有二萬五千元現金交與辛○○收受，並答應餘款二萬
    五千元過幾天再交付，至八十七年三月四日馬桂林出殯當天，丙○○得知馬桂林
    喪葬費用僅能核銷十萬八千元，即未再支付剩餘之回扣餘款二萬五千元，致使丙○○損失五萬七千元。因認被告丁○○、辛○○二人有貪污治罪條例第五條第一
    項第三款之對於職務上之行為收受賄賂罪嫌、同法第五款第一項第二款之利用職
    務機會詐取財物罪嫌等語。
二、本件公訴人認被告涉有右揭犯罪，係以被告辛○○自承有向丙○○索取二萬五千
    元，且經被害人丙○○指述綦詳，且與證人己○○、戊○○所證情節相符，此外
    ，並有行政院國軍退除官兵輔導委員會新竹榮民服務處單身亡故榮民馬桂林治喪
    委員會會議紀錄、錄音譯文，且被告二人所辯不符情理為論據。訊據被告辛○○
    辯稱：丙○○交付之二萬五千元，係委託伊辦理馬桂林安置骨灰、訂購便當、雇
    用遊覽車及其他雜支之用，並非賄款；被告丁○○辯稱：該筆款項係被告辛○○
    經手，並未取得任何費用等語。
三、按犯罪事實，應依證據認定之，無證據不得推定其犯罪事實。又不能證明犯罪者
    ，應諭知無罪之判決，刑事訴訟法第一百五十四條、第三百零一條第一項分別定
    有明文。次按告訴人之告訴，係以使被告受刑事訴追為目的，是其陳述是否與事
    實相符，仍應調查其證據以資審認；又刑法上賄賂罪所謂職務上之行為，係指公
    務員在職務範圍內所應為或得為之行為。所謂違背職務之行為，係指其職務範圍
    內不應為而為，或應為而不為者而言；又賄賂之不法報酬必須與公務員之職務行
    為違背職務行為具有一定之對價關係，苟非關於職務行為或違背職務行為之報酬
    ，即不得謂為賄賂；此分別有最高法院五十二年台上字第一三○○號、五十八年
    台上字第八八四號、七十年臺上字第一一八六號判例可資參照。另貪污治罪條例
    第五條第一項第二款犯罪基礎構成要件與刑法上之詐欺罪構成要件並無軒輊，「
   詐取財物」一語乃指刑法第三百三十九條第一項之罪，亦即必須自始即有不法所
    有之意圖為構成要件甚明。
四、經查：
（一）行政院退除役官兵輔導委員會駐區聯絡員，係依照行政院七十六年一月九日台
      （７６）忠授字第○○一六六號函核准設置，並經該委員會於八十八年六月九
      日以（８８）輔字第○九八三二號函修正頒訂「服務機構聯絡體系遴聘暨服務
      工作執行要點」設置之，有該委員會八十九年七月十七日（八九）輔壹字第一
      一五四一號函及該委員會新竹榮民服務處八十九年七月十七日（八九）竹榮處
      字第二七九○號函可憑，是該委員會駐區聯絡員係屬貪污治罪條例第二條規定
      之依據法令從事公務之人員，合先敘明。另駐區聯絡員之職務範圍係協助性質
      ，於平日訪問榮民榮眷幫助服務區內榮民榮眷辦理就養、就業、就學、就醫暨
      各項服務照顧工作（惟不得主持單身亡故榮民治喪會議或轉、承包喪葬事務）
      等詞，亦據該委員會於上開函示中所明揭，再依卷附行政院退除役官兵死亡善
      後處理及無人繼承遺產作業程序第參章善後處理第一條第一項第一款編組成員
      之規定觀之，駐區聯絡員係善後服務小組成員即治喪委員會成員；同章第三條
      第四項第五款規定，「殯葬應由簽約之葬儀社承辦之」。是決定由何葬儀社承
      辦單身亡故榮民之喪葬事宜並非駐區聯絡員之職務範圍甚明，揆諸首揭最高法
      院五十八年台上字第八八四號判例意旨，公訴意旨所指被告丁○○之行為既非
      其職務範圍內之行為，即與刑法第一百二十一條或貪污治罪條例第五條第一項
      第三款之對於職務上之行為，收受賄賂罪之構成要成不合。被告辛○○不具公
      務員身分，亦非受公務機關委託承辦公務之人，自亦無上開法律之適用。
（二）另被告辛○○雖坦承有與被告丁○○至丙○○處取得二萬五千元等語，此亦據
      被告丁○○所坦認，並據丙○○於偵審中指述綦詳，然被告辛○○、丁○○二
      人自始至終均堅稱該筆金額係用以支付單身榮民馬桂林喪葬事宜中之遊覽車、
      購買便當及骨灰安置等事宜，並未據為己用等語。於本院審理時證人即榮民馬
      桂林骨灰安置之萬善寺塔位管理員劉建標到庭結證稱：有見過辛○○，幫他們
      開門會另外給小紅包，安置骨灰費用是五千元等語。另載送骨灰之證人乙○○
      亦證稱：辛○○叫伊計程車要送骨灰至萬善寺，從新竹縣湖口南勢村（即馬桂
      林住處）至萬善寺車資一千元等語（以上均見本院八十九年五月十一日訊問筆
      錄），核與證人己○○於本院八十九年五月二十九日訊問時結證稱：馬桂林之
      骨灰係放入納骨塔內，伊有一同至安置骨灰處等語相符，堪信為真實。另馬桂
      林公祭當日約有五、六十人參加，備有一大型遊覽車、二台小型遊覽車，參加
      公祭者每人均有發送便當之事實，除據參加公祭之證人庚○○結證在卷外（本
      院八十九年五月十一日訊問筆錄），亦據丙○○指述明確，此部分費用被告辛○○雖未能提出單據以實其說，然其主張便當費用約五千元、遊覽車租金四千
      元、司機紅包五百元，亦符一般消費水準。另證人甲○○即馬桂林尾七法事之
      承辦人，亦證稱：馬桂林尾七法事約花費一萬零三百六十元，並提出發票一紙
      附卷足按，此外，上開費用均不在丙○○所支出之喪葬費用項目內之事實，除
      據告發人丙○○自承在卷外，並有丙○○所提出之故榮民馬桂林喪事作業預定
      表可憑（偵查卷第三十一頁以下），顯見上開骨灰安置、遊覽車租用、尾七法
      事等費用，確係被告辛○○所支付無疑，而上開費用經結算約二萬六千餘元，
      顯已逾被告辛○○向丙○○所取得之二萬五千元，被告二人若自始有不法所有
      之意圖或係利用職務上之機會所詐取之財物，何須支付上開費用？
（三）另該筆二萬五千元之費用係被告二人於馬桂林出殯之前一天（即八十七年三月
      四日）由被告辛○○出面向丙○○取得現款等情，除據被告二人自承外，亦據
      丙○○指明無訛，而被告二人均係故榮民馬桂林治喪委員會之成員，於八十七
      年二月十三日均有參與治喪委員會並做成決議「准支用喪葬費十一萬六千八百
      五十五元（含骨灰安置費用）餘二十萬元給親弟弟辦理繼承」、「火葬但骨灰
      因自殺不准進軍人公墓」等事項，亦有行政院國軍退除役官兵輔導委員會新竹
      榮民服務處單身亡故榮民馬桂林治喪委員會會議紀錄一份可參（偵查卷第二十
      八頁），且因馬桂林存款已逾十三萬元退輔會亦不予補助喪葬費（參退輔會（
      ８７）輔壹字第一五八○二號函），被告丁○○自八十四年七月間即擔任退輔
      會駐區聯絡員，對於上開事項當知之甚詳，告發人丙○○係殯儀社負責人亦係
      榮民，對於榮民死亡殯葬事宜多有接觸之事實，亦為其所自承（見本院八十九
      年三月二十日訊問筆錄），則丙○○對於上開亡故榮民存款逾十三萬元退輔會
      不予補助殯葬費之規定，亦應知之甚詳；是縱果如告發人丙○○所言，被告二
      人係於馬桂林八十七年二月十日死亡時向其騙稱可向退輔會支領喪葬費十萬元
      ，馬桂林存款三十餘萬元，可報銷喪葬費二十萬元，實際開銷十五萬元，餘五
      萬元為回扣等詞；則丙○○豈能受騙？被告二人於馬桂林死亡當日如何馬上得
      知其存款有三十餘萬元？均足生疑。且被告二人於得知治喪委員會上開決議事
      項後，若果欲收取回扣，理應告知實情再從中取得回扣，豈有以此方式詐騙之
      理？顯見丙○○上述指述俱有瑕疵。況馬桂林因係自殺身亡其骨灰不得安置於
      軍人公墓，除有上開治喪委員會會議紀錄記載明確外，亦有軍人公墓管理規第
      九條第四款規定可考，是上述骨灰安置費用、租用遊覽車、便當供應等費用，
      亦係喪葬時之必須開銷，本應由丙○○自喪葬費用中支付，然丙○○陳稱係因
      被告等人未交待其辦理故未辦理等語；而上述費用確由被告辛○○支付，已如
      前述，則若非被告辛○○辦理上開事項，此事項即無人辦理矣，此亦與常情有
      違。此外，告發人與被告辛○○於八十七年七月二十九日之電話錄音譯文中，
      被告辛○○亦未明確陳述此二萬五千元係回扣。綜上可知告發人丙○○之指述
     非但俱有瑕疵，且無其他證據足資證明其真實性，揆諸首開最高法院判例意旨
      ，亦不得單以其指述，遽採為不利於被告二人之認定。
綜上事證，本案公訴人所舉之證據均不足以證明被告犯罪，且本案尚未達於通常一般
之人均不致有所懷疑，得確信其為真實之程度，而有合理性懷疑之存在，本院無從形
成有罪之確信。此外，復查無其他積極證據足資認定被告二人涉有違反貪污治罪條例
罪嫌，既不能證明被告犯罪，根據「罪證有疑，利於被告」之證據法則，依法應為無
罪之諭知。
據上論斷，應依刑事訴訟法第三百零一條第一項，判決如主文。
中      華      民      國    八十九    年      九      月     十五     日
                              臺灣新竹地方法院刑事第一庭
                                    法  官    滕  治  平
右正本證明與原本無異。
如不服本判決，應於送達後十日內，向本院提出上訴狀。
                                    書記官    彭  玟  源
中      華      民      國    八十九    年      九      月     十五     日


司法院資訊處製作；財團法人民間司法改革基金會備份。
